最高法院刑事判決　　　　　　　　　　　　　　　八十八年度台上字第六八七八號
　　上　訴　人　甲○○
　　選任辯護人　余健生律師
右上訴人因偽造文書案件，不服台灣高等法院中華民國八十六年十月二十九日第二審
更審判決（八十六年度上更(二)字第三七五號，起訴案號：台灣台北地方法院士林分院
檢察署八十二年度偵字第九五四六號），提起上訴，本院判決如左：
    主  文
原判決撤銷，發回台灣高等法院。
    理  由
本件原判決認定上訴人甲○○於民國七十五年五月二十二日，將其與蔡文福共有坐落
台北市士林區○○○段猴洞小段四十三之一及四十三之二地號（現經重測改為台北市
士林區○○段○○段五三六及五三七地號）土地出售予案外人賴嬌、許梅春，並繳納
土地增值稅新台幣（下同）八十三萬二千九百十七元，嗣認其曾支出費用僱工在該地
上種植農作物，而該地於移轉後，仍作農業使用，可獲免徵土地增值稅，乃認如獲退
稅，應歸其所有，遂於七十六年六月十五日，未經知會共有人蔡文福，即先以其本人
名義，單獨向台北市稅捐稽徵處士林分處申請免徵土地增值稅，繼以買賣土地仍須印
章為由，向蔡文福之配偶蔡賴秀鸞取得蔡某印章，並於同年七月十二日，未獲蔡文福
同意，逕以蔡文福及其名義，再度填具退稅申請書，偽稱蔡某同意該退稅款由其領取
，並盜蓋蔡文福之印章於該申請書上，提出台北市稅捐稽徵處士林分處申請退稅，足
以生損害於稅捐稽徵機關對稅務管理之正確性及共有人蔡文福權益，嗣領得該退稅款
後，因台北市稅捐稽徵處查得該土地不符免徵土地增值稅之規定，乃通知其與蔡文福
補繳稅款，蔡文福始悉上情等情。因而維持第一審論處上訴人行使偽造私文書足以生
損害於公眾及他人罪刑之判決，駁回其在第二審之上訴。固非毫無見地。
惟查：（一）審理事實之法院，對於案內一切證據，除認為不必要者外，均應詳為調
查，期能發見真實，茍與待證事實有重要關係，在客觀上認為應行調查之證據，而未
依法加以調查，即與證據未經調查無異，仍難遽為被告有利或不利之認定。查上開二
筆土地，告訴人蔡文福應有部分各為三分之二，已經告訴人在告訴狀中陳述綦詳（見
偵查卷一頁背面），而出售予賴嬌、許梅春之價款為九百三十二萬九千元，有不動產
買賣契約書影本附卷可稽（見偵查卷五頁），依理告訴人自可分得該項價款之三分之
二，然上訴人在原審一再辯稱：出售土地所得價款均歸其取得，僅由其給付一百六十
萬元人頭費予告訴人等語，此項辯解是否實在﹖與認定該等土地是否確如上訴人所稱
係信託登記於告訴人名下，至有關係；又如上開土地確為上訴人信託登記於告訴人名
下，其出售事宜概由上訴人出面為之，則申請退還買賣移轉該土地所有權所繳納之增
值稅是否屬於出售事宜之一部分﹖如係出售土地所應處理之事項之一，上訴人以買賣
土地須用印章為由，向告訴人之妻借取告訴人印章，蓋用於退稅申請書，以告訴人及
其本人名義共同申請退稅，其主觀上是否有偽造文書之故意﹖即非無審究餘地；至於
劉敦雄立具切結書記載告訴人出售台北市○○區○○段一小段五三四號土地收取五百
萬元交付予劉敦雄，並授權劉敦雄收取尾款一百萬元等情，則與本件土地之出售無涉
，尚不足以推定上訴人上開辯解為不實在。乃原審未詳予調查，並為必要之論斷及說
明，遽以劉敦雄所立上開切結書，而認上訴人上開辯解為不可採，其採證不但違反論
理法則，且有查證未盡及判決理由欠備之違法。（二）刑法上之偽造文書罪，須以足
生損害於公眾或他人為成立要件，而所謂足生損害，係指他人有可受法律保護之利益
，因此遭受損害或有受損害之虞而言。原判決事實欄雖記載上訴人之行為足以生損害
於告訴人權益，但上訴人之行為，究竟使告訴人何項可受法律保護之利益，因此遭受
損害或有受損害之虞，並未於理由欄具體說明，徒以上訴人既係不實申請退稅，自足
生損害於告訴人云云，亦嫌理由欠備。又原判決既認定上訴人未獲告訴人同意，逕以
告訴人及其名義，填具退稅申請書，偽稱告訴人同意該退稅款由其領取，並盜蓋告訴
人之印章於該申請書上，提出台北市稅捐稽徵處士林分處申請退稅等情，係屬「不實
申請退稅」，則其有無牽連犯刑法第三百三十九條第一項之詐欺罪﹖非無疑義，原審
未予調查審認，亦有未合。以上諸端，或為上訴意旨所指摘，或為本院得依職權調查
之事項，應認原判決仍有撤銷發回更審之原因。
據上論結，應依刑事訴訟法第三百九十七條、第四百零一條，判決如主文。
中      華      民      國    八十八    年     十二     月      二      日
                              最高法院刑事第十庭
                                  審判長法官  曾  有  田
                                        法官  陳  宗  鎮
                                        法官  魏  新  和
                                        法官  孫  增  同
                                        法官  楊  商  江
      右正本證明與原本無異
                                              書  記  官
中      華      民      國    八十八    年     十二     月      七      日
